最高法院民事判決　　　　　　　　　　　　　　　八十七年度台上字第一五三九號
　　上 訴 人　戴瑞沅
　　被上訴人　羅復飄
　　　　　　　　　　　　送達.
右當事人間因租佃爭議事件，上訴人對於中華民國八十六年六月十六日台灣高等法院
台南分院第二審判決（八十六年度重上字第一一號），提起上訴，本院判決如左：
    主  文
上訴駁回。
第三審訴訟費用由上訴人負擔。
    理  由
本件上訴人主張：伊所有坐落嘉義市○○○段一七八地號面積○‧四七五四公頃及同
段一七八之三地號面積○‧○七一三公頃田地（下稱系爭土地），出租與被上訴人耕
作，訂有私有耕地租約。民國八十五年五月間，伊接獲嘉義市稅捐稽徵處八十五年五
月十八日八五嘉稅財字第八五○○九三七三號函稱，系爭一七八地號農地未作農業使
用，原課徵田賦應改按一般用地稅率課徵地價稅云云。伊往實地觀察始發現，被上訴
人將承租之一七八地號如第一審判決附圖所示Ｃ部分面積○‧○三九四公頃土地，不
自任耕作，而供訴外人即被上訴人之子羅敏文所經營之茶藝館作停車場之用。被上訴
人承租耕地不自任耕作，違反耕地三七五減租條例第十六條第一項規定，原訂租約無
效等情。爰依契約無效之法律關係，求為命被上訴人將系爭土地交還伊之判決。
被上訴人則以：伊自先父承租系爭土地以來，先後達九十年以上，伊確實依據耕地三
七五減租條例之規定在該二筆耕地上自任耕作。伊畢生務農為業，專業研究種植水稻
，並自六十八年起大規模培育水稻秧苗，供給農民使用。伊經上訴人之先祖父同意後
，在第一審判決附圖所示Ｃ部分土地，開闢為土質曬谷場，兼作前來購買秧苗農戶貨
車停車場之用，然因場地係土質，曬谷不便，且遇雨地面泥濘，購買秧苗車輛出入困
難，始舖柏油路面。並非為伊之子羅敏文於八十四年間，在伊自己所有相鄰之同段一
八四地號土地開設茶藝館，供客人停車而開闢。且依農業發展條例第三條第十款規定
，曬谷場、集貨場、農路、排水及其他農用之土地，均屬農業用地，伊並無不自任耕
作之情形，上訴人不得主張契約無效等語，資為抗辯。
原審依審理之結果，以：上訴人主張系爭土地，由其出租與被上訴人耕作之事實，有
嘉義市政府函送之耕地租佃委員會調處程序筆錄內附私有耕地租約在卷可稽（一審卷
十三至十七頁），且為被上訴人所不爭執，上訴人此部分之主張，堪信為真實。系爭
耕地之所以發生爭議，依上訴人主張，乃上訴人接獲前揭嘉義市稅捐稽徵處函（一審
卷二○頁）後，為明事實真象，經往實地觀察，始發現被上訴人將所承租之一七八地
號如第一審判決附圖所示Ｃ部分面積○‧○三九四公頃土地，供茶藝館停車場之用，
而不自任耕作，因而始申請耕地租佃委員會調解、調處。查本件依證人即嘉義市稅捐
稽徵處職員呂繡芬，及證人即被上訴人之子羅敏文到場陳述之證言（一審卷一四六至
一四八、一五四至一五五頁），固足證明羅敏文曾在與一七八地號土地相鄰之被上訴
人所有之一八四地號土地經營茶藝館，而將第一審判決附圖所示Ｃ部分土地供客人停
車之用，但並不足以證明該停車場係為經營茶藝館而開闢。又被上訴人抗辯：伊畢生
務農為業，專業研究種植水稻，自六十八年起大規模培育水稻秧苗，供給農民使用，
參加台灣省政府農林廳輔導之水稻育苗經營，並於此時將第一審判決附圖所示Ｃ部分
土地開闢為土質曬谷場，兼作前來購買秧苗農戶貨車停車場及原料運進、成苗運出場
地，約在七十五年間，經購買秧苗者建議，為免於雨季停車場路面泥濘，汽車被卡住
乃舖設柏油，非為羅敏文在自己土地經營茶藝館而開闢等情，業據證人羅協詩、林樹
枝、黃木炎、黃永全於原審法院勘驗現場時到場結證屬實（原審卷三九至四五頁）。
再參酌：(1)被上訴人因從事農業專業經營，成績優異，經評選為嘉義市七十二年度、
七十三年度十大傑出農民，有台灣省政府農林廳頒發之當選證書影本二件在卷可按（
原審卷二五、二六頁）。(2)被上訴人因協助農業建設績效卓著，於八十一年經嘉義市
政府頒獎鼓勵，有嘉義市政府獎狀影本一件附卷足憑（原審卷二七頁）。(3)卷附台灣
省政府農林廳七十三年十月編印之水稻育苗中心手冊內關於水稻育苗中心經營者通訊
錄，載有被上訴人自六十八年十一月間起設置水稻育苗中心。該手冊並載有育苗作業
室不宜過份靠近農道，最好留出一部分作為通路，可作為運輸車輛停放、轉頭及苗土
臨時堆放等之用，其通路宜用大卵石基夯實，使能承受貨車重壓（一審卷一八○至一
九四頁）等各情以觀，被上訴人之上開抗辯，堪信為真實。按農業發展條例第三條第
十款規定，農業用地，指供農作、森林、養殖、畜牧及與農業經營不可分離之農舍、
畜禽舍、倉儲設備、曬場、集貨場、農路、灌溉、排水及其他農用之土地。本件被上
訴人既係將第一審判決附圖所示Ｃ部分土地作為曬谷場兼購買秧苗農民之停車場，核
與上開規定之農業用地相當。雖目前已大量用烘稻機，鮮用曬谷場，然被上訴人仍繼
續培育秧苗及種植水稻，為上訴人所不爭執，此Ｃ部分土地尚作為秧苗運搬場地，仍
屬符合上開規定之供其他農用之土地。雖被上訴人於不使用時，曾任令其子做為經營
茶藝館（茶藝館已停業）停車場之用，應認為係被上訴人之子圖一時之便而已，尚難
認為被上訴人已將此部分變更為非農業用地，即變更為非耕地。上訴人主張，被上訴
人有將該部分耕地借與他人使用之不自任耕作情形，尚無可採。被上訴人抗辯其向上
訴人承租之系爭土地，並無不自任耕作情形，自屬可信。上訴人主張兩造所訂私有耕
地租約因被上訴人不自任耕作已歸於無效，為不足採。從而，上訴人本於租約無效之
法律關係，請求被上訴人將承租之系爭土地交還上訴人，為無理由，不應准許。爰將
第一審所為上訴人勝訴之判決廢棄，改判駁回其在第一審之訴，經核於法並無違背。
上訴論旨，就原審取捨證據、認定事實之職權行使，指摘原判決不當，求予廢棄，非
有理由。
據上論結，本件上訴為無理由。依民事訴訟法第四百八十一條、第四百四十九條第一
項、第七十八條，判決如主文。
中      華      民      國    八十七    年      七      月      三      日
                              最高法院民事第二庭
                                  審判長法官  曾  桂  香
                                        法官  劉  延  村
                                        法官  徐  璧  湖
                                        法官  劉  福  聲
                                        法官  陳  重  瑜
      右正本證明與原本無異
                                              書  記  官
中      華      民      國    八十七    年      七      月     十六     日
